【裁判字號】    98,交聲,156
【裁判日期】    980525
【裁判案由】    違反道路交通管理處罰條例聲明異議
【裁判全文】
臺灣基隆地方法院交通事件裁定         98年度交聲字第156號
移送機關即
原處分機關  交通部公路總局臺北區監理所基隆監理站
異  議  人
即受處分人  甲○○
上列受處分人因違反道路交通管理處罰條例案件，對於交通部公
路總局台北區監理所基隆監理站民國98年4月27日所為之處分（
原處分案號：基監字第裁42-RB0000000號），聲明異議，本院裁
定如下：
    主  文
原處分關於吊扣職業聯結車駕駛執照拾貳個月部分撤銷。
前項撤銷部分，甲○○重型機器腳踏車駕駛人駕駛重型機器腳踏
車，經測試檢定酒精濃度超過規定標準，壹年內禁止考領普通重
型機器腳踏車駕駛執照。
    理  由
一、原處分意旨略以：受處分人即異議人甲○○（下稱異議人）
    於民國（下同）98年3月6日13時35分許，駕駛車牌號碼GFF-
    869號普通重型機車，行經基隆市○○路與自治街口處，因
    「酒後駕車、酒精濃度測試值達每公升0.32毫克」違規，經
    基隆市警察局第三分局七堵派出所員警舉發（異議人未領有
    普通重型機器腳踏車駕駛執照），而依道路交通管理處罰條
    例第35條第1項第1款規定，裁處異議人罰鍰新台幣（下同）
    15,000元，吊扣職業聯結車駕駛執照12個月，並應接受道路
    交通安全講習。
二、聲明異議意旨略以：異議人是騎機車被罰，不該被吊扣汽車
    （聯結車）駕照，且異議人是靠這張駕照過生活，希望別扣
    伊該汽車駕照，異議人知道酒駕不對的，深感抱歉，請求撤
    銷原處分云云。
三、按汽車（包括機器腳踏車）駕駛人飲用酒類或其他類似物後
    其吐氣所含酒精濃度超過每公升0.25毫克以上，不得駕車；
    汽車駕駛人，駕駛汽車經測試檢定酒精濃度超過規定標準，
    處汽車駕駛人新臺幣（以下同）15,000元以上60,000元以下
    罰鍰，並當場移置保管該汽車及吊扣其駕駛執照1 年；汽車
    駕駛人有第35條第1 項規定之情形者，應接受道路交通安全
    講習，道路交通安全規則第114條第2款、道路交通管理處罰
    條例第35條第1項第1款、第24條第1項第2款分別定有明文。
    再按道路交通管理處罰條例第68條業於94年12月14日修正，
    並自95年3月1日施行，修正前之道路交通管理處罰條例第68
    條規定：「汽車駕駛人，因違反本條例及道路交通安全規則
    之規定，受吊扣或吊銷駕駛執照處分時，吊扣或吊銷其持有
    各級車類之駕駛執照。」而修正後之道路交通管理處罰條例
    第68條規定：「汽車駕駛人，因違反本條例及道路交通安全
    規則之規定，受吊銷駕駛執照處分時，吊銷其持有各級車類
    之駕駛執照。」，該條文修正前，其原提案修正條文為：「
    汽、機車駕駛人，因違反本條例及道路交通安全規則之規定
    ，受吊扣或吊銷駕駛執照處分時，吊扣或吊銷其違法或違規
    當時所駕駛車輛之駕駛執照。」，其立法理由略以：「原條
    文將違法或違規駕駛人所持有各級車類之駕駛執照一併吊扣
    或吊銷，失之過酷，影響人民工作及生活甚鉅，爰修正之」
    等語，是以其立法意旨在於違規行為對道路交通秩序之維持
    及道路交通安全已生較大之影響，故規定吊扣或吊銷其持有
    各級車類之駕駛執照，以限制其繼續駕車行駛道路之權利，
    其係屬駕駛行為之限制，並不因所持駕駛執照種類不同而有
    所差異。修正後道路交通管理處罰條例第68條將原有條文中
    之「吊扣或」三字刪除，參諸上開立法理由及立法經過，依
    修正後之條文，按上開規定受「吊銷駕照」處分者，仍維持
    吊銷其持有各級車類之駕駛執照，至於受「吊扣駕照」處分
    者，則僅「吊扣」其違法或違規當時所駕駛車輛之駕駛執照
    ，不再吊扣其持有各級車類之駕駛執照，此觀之立法理由及
    立法經過至明。換言之，行為人有道路交通管理處罰條例第
    35條第1項第1款所規定之違規行為，須吊扣駕駛執照時，僅
    能吊扣行為人違法或違規當時駕駛車輛所憑之駕駛執照，不
    得再吊扣行為人所持有、與駕駛違規車輛無關之其他各級車
    類駕駛執照（臺灣高等法院臺中分院96年度交抗字第136 、
    648號裁定意旨參照）。
四、經查：
  (一)異議人於前揭時、地，酒後駕駛前揭普通重型機器腳踏車，
    嗣經警測試檢定其呼氣酒精濃度達每公升0.32毫克等情，為
    異議人所不爭執，並有酒精測試紀錄單、基隆市警察局基警
    交字第RB0000000 號舉發違反道路交通管理事件通知單在卷
    可稽，故異議人確有駕駛普通重型機器腳踏車經測試檢定有
    酒精濃度超過規定標準之違規行為，堪以認定。
  (二)按行政行為，採取之方法所造成之損害不得與欲達成目的之
    利益顯失均衡，行政程序法第7條第3款及行政罰法第18條定
    有明文。原處分機關於本件異議人無普通重型機器腳踏車駕
    駛執照可供吊扣而吊扣其職業聯結車駕駛執照以代之，雖可
    達成限制駕駛人繼續駕駛該車類行駛之目的，卻同時造成限
    制駕駛人繼續駕駛職業聯結車等車類行駛之結果，該裁決所
    造成之損害（受處分人喪失繼續駕駛職業聯結車之權利）已
    與欲達成目的（限制受處分人駕駛普通重型機器腳踏車，以
    預防酒後駕駛普通重型機器腳踏車所造成之危險）之利益顯
    失均衡；又行政行為，非有正當理由，不得為差別待遇，行
    政程序法第6 條亦定有明文。監理機關就不同等級車輛對於
    用路危險性之高低給予不同之管理與監督，以符合實際需求
    ，本件異議人並無普通重型機器腳踏車駕駛執照仍於飲酒後
    駕駛普通重型機器腳踏車，其所造成之用路危險性，與一般
    擁有普通重型機器腳踏車駕駛執照者飲酒後駕駛普通重型機
    器腳踏車並無不同，應吊扣其普通重機器腳踏車駕駛執照，
    而原處分機關竟裁處吊扣異議人職業聯結車駕駛執照，顯係
    就相同案件為不同處理且逾越上開修正後道路交通管理處罰
    條例第68條之規範意涵及範圍；再者，憲法第15條明文規定
    保障人民工作權及生存權，駕駛人之違規行為雖應受處分，
    然其裁處範圍、方式、手段等，應遵守依法行政及比例原則
    ，對於駕駛人違規當時所駕駛車輛之駕駛執照為其吊扣，已
    為適法之裁處，並不得將其擴大至限制其繼續駕車行使道路
    之權利，導致影響人民生活。是異議人酒後違規駕駛普通重
    型機器腳踏車，原處分機關吊扣其持有之職業聯結車駕駛執
    照，同時將剝奪異議人駕駛職業聯結車之權利，對異議人之
    工作權造成極大之損害。
  (三)本件異議人於違規行為時，雖領有職業聯結車駕駛執照，但
    並無普通重型機器腳踏車駕駛執照，而其仍於無普通重型機
    器腳踏車駕駛執照之情形下飲酒後駕駛普通重型機器腳踏車
    ，揆諸上開說明，其依法本應受吊扣普通重型機器腳踏車駕
    駛執照之處分，然就無駕駛執照者應受吊扣駕駛執照處分情
    形，道路交通管理處罰條例第67條第6 項則另設有：「汽車
    駕駛人違反本條例規定，應受吊扣駕駛執照處分，於汽車駕
    駛人係無駕駛執照駕車者，在所規定最長吊扣期間內，不得
    考領駕駛執照。」之規定，原處分機關僅需依法禁止異議人
    在所定最長吊扣期間內考領普通重型機器腳踏車駕駛執照即
    可，自不得因異議人無普通重型機器腳踏車駕駛執照可供吊
    扣而任意吊扣其他種類車輛之駕駛執照（臺灣高等法院臺中
    分院96年度交抗字第1081號裁定意旨參照）。
五、綜上所述，本件異議人確有於上開時、地因酒精濃度超過規
    定標準而駕駛普通重型機器腳踏車之違規行為，原處分機關
    就此依道路交通管理處罰條例第35條第1項第1款裁處異議人
    吊扣駕駛執照12月固無違誤，惟依上開說明，原處分機關不
    得吊扣異議人職業聯結車駕駛執照而卻裁罰吊扣異議人職業
    聯結車駕駛執照12個月，尚有未洽。異議人此部分異議為有
    理由，自應由本院撤銷上開部分之原處分，自為裁罰如主文
    第2項所示之處罰。
六、據上論斷，應依道路交通管理處罰條例第87條第2 項，道路
    交通案件處理辦法第20條前段，裁定如主文。
中    華    民    國    98    年    5     月    25    日
                  交通法庭法    官  林淑鳳
以上正本證明與原本無異。
對於本件裁定如有不服，應於送達後5日內， 向本院提出抗告書
狀，敘述抗告之理由，抗告於臺灣高等法院。
中    華    民    國    98    年    6     月    1     日
                          書 記 官  王靜敏


司法院資訊處製作；財團法人民間司法改革基金會備份。
